臺灣臺中地方法院刑事判決　　　　　　　96年度易字第3320號
公　訴　人　臺灣臺中地方法院檢察署檢察官
被　　　告　乙○○
上列被告因偽造文書案件，經檢察官提起公訴（95年度偵字第26
209號），本院依簡式審判程序，判決如下：
    主    文
乙○○共同連續犯使公務員登載不實罪，處有期徒刑陸月，如易
科罰金，以銀元佰元即新臺幣玖佰元折算壹日，減為有期徒刑
月，如易科罰金，以銀元佰元即新臺幣玖佰元折算壹日；扣
案之印有貌似蔡吉隆合成照片之九十五年四月二十四日補發國民
身分證、印有蔡吉隆本人照片編號00000000000號之
健保ＩＣ卡各壹張，均沒收。又共同犯使公務員登載不實罪，處
有期徒刑肆月，如易科罰金，以新臺幣壹仟元折算壹日，減為有
期徒刑貳月，如易科罰金，以新臺幣壹仟元折算壹日；扣案之印
有貌似姓名年籍不詳成年男子合成照片之九十五年八月十一日補
發國民身分證壹張沒收。應執行有期徒刑肆月，如易科罰金，以
銀元佰元即新臺幣玖佰元折算壹日；扣案之印有貌似蔡吉隆合
成照片之九十五年四月二十四日補發國民身分證、印有蔡吉隆本
人照片編號00000000000號之健保ＩＣ卡及印有貌似
姓名年籍不詳成年男子合成照片之九十五年八月十一日補發國民
身分證各壹張，均沒收。
    犯罪事實及理由
一、犯罪事實：
（一）緣蔡吉隆（另案提起公訴）於民國九十五年間因涉偽造文
      書等罪，遭本院發布通緝，為圖掩飾身分免遭緝獲，蔡吉
      隆於九十五年一月間，先將其照片電子檔交給陳金溪（另
      由檢察官偵辦），陳金溪取得蔡吉隆之照片後之同年月某
      日，則在臺中火車站附近，收受乙○○所交付之乙○○照
      片電子檔，並將上開二照片電子檔以電腦合成處理成為既
      似蔡吉隆又似乙○○之合成照片後，交給乙○○，再由乙
      ○○於同年月十八日，至臺中縣太平市戶政事務所，以前
      開合成照片辦理「換領國民身分證」申請手續，不知情之
      承辦人員在核對照片為實質審查後，因未能察覺有異，遂
      將前開合成照片掃描存檔在戶政事務所之電腦系統中，並
      核發印製有前開合成照片之乙○○國民身分證一張給乙○
      ○，乙○○再交予陳金溪轉交蔡吉隆使用。乙○○、陳金
      溪與蔡吉隆又共同基於使公務員登載不實文書之概括犯意
      聯絡，連續為下列行為：
  １、乙○○於九十五年一月十九日，持蔡吉隆本人之照片，前
      往中央健康保險局中區分局，向不知情之成年承辦人員佯
      以遺失為由，填具「請領健保ＩＣ卡申請表」，申請補發
      健保ＩＣ卡，該承辦人員遂將該申請表編列為其職務上所
      掌公文書之一部，以代登載，而將前開不實之申請原因登
      載在職務上所掌之公文書中，並依乙○○提出之蔡吉隆本
      人照片，製發健保ＩＣ卡（未扣案），足以生損害於中央
      健康保險局對於健保ＩＣ卡製發管理之正確性。
  ２、乙○○於九十五年四月二十四日，至臺中縣太平戶政事務
      所，向不知情之承辦課員王大裕謊稱國民身分證於九十五
      年三月在不詳地點遺失，欲申請補領國民身分證，使王大
      裕代為將前述遺失時間、遺失地點等不實事項鍵打在「補
      領國民身分證申請書」中，並列印交由乙○○在申請人欄
      簽名後，由乙○○持交王大裕申辦之，王大裕遂將該申請
      書編列為其職務上所掌公文書之一部，以代登載，而將前
      開不實之遺失時間、地點等事項登載在職務上所掌之公文
      書中，並依乙○○前所存檔之前開合成照片，製發國民身
      分證，足以生損害於戶政機關對國民身分證製發管理之正
      確性。
  ３、乙○○於九十五年六月十九日，又持蔡吉隆本人之照片，
      前往中央健康保險局中區分局，向不知情之成年承辦人員
      佯以遺失為由，填具「請領健保ＩＣ卡申請表」，申請補
      發健保ＩＣ卡，該承辦人員遂將該申請表編列為其職務上
      所掌公文書之一部，以代登載，而將前開不實之申請原因
      登載在職務上所掌之公文書中，並依乙○○提出之蔡吉隆
      本人照片，製發印有蔡吉隆照片編號000000000
      000號健保ＩＣ卡，足以生損害於中央健康保險局對於
      健保ＩＣ卡製發管理之正確性。
  ４、乙○○於同年六月二十一日，至臺中縣太平戶政事務所，
      向不知情之承辦戶籍員林鳳珍謊稱國民身分證於九十五年
      六月在臺中市遺失，欲申請補領國民身分證，使林鳳珍代
      為將前述遺失時間、遺失地點等不實事項鍵打在「補領國
      民身分證申請書」中，並列印交由乙○○在申請人欄簽名
      後，由乙○○持交林鳳珍申辦之，林鳳珍遂將該申請書編
      列為其職務上所掌公文書之一部，以代登載，而將前開不
      實之遺失時間、地點等事項登載在職務上所掌之公文書中
      ，並依乙○○前所存檔之前開合成照片，製發國民身分證
      （未扣案），足以生損害於戶政機關對國民身分證製發管
      理之正確性。
（二）乙○○與陳金溪另與姓名年籍不詳之成年男子共同基於使
      公務員登載不實文書之犯意聯絡，由陳金溪先以電腦合成
      方式製造既似乙○○又貌似該名成年男子之合成照片後，
      交給乙○○，再由乙○○於九十五年八月十一日，持往臺
      中縣太平市戶政事務所，向不知情之承辦課員林樺針珍謊
      稱國民身分證於九十五年八月一日在不詳地點遺失，欲申
      請補領國民身分證，使林樺針將前述遺失時間、遺失地點
      等不實事項鍵打在其職務上所掌電磁紀錄公文書之「補領
      國民身分證申請書」中，並列印交由乙○○在申請人欄簽
      名後，由乙○○持交林樺針申辦之，林樺針遂將該申請書
      編列為其職務上所掌公文書之一部，以代登載，而將前開
      不實之遺失時間、地點等事項登載在職務上所掌之公文書
      中，並依乙○○前所存檔之前開合成照片，製發國民身分
      證，足以生損害於戶政機關對國民身分證製發管理之正確
      性。
（三）嗣因警方查獲蔡吉隆持有印製貌似蔡吉隆及乙○○照片之
      乙○○國民身分證，通報臺中縣太平市戶政事務所，經該
      所通知乙○○於九十五年十一月六日前來換證時，因課員
      林樺針調取乙○○歷次申請補發換證之檔案資料，發覺均
      由乙○○親自辦理，但照片卻略有不同，乃報警處理，經
      警於當日十四時三十分許，在該所內當場在乙○○之身上
      起出前開印有合成照片之九十五年八月十一日補發國民身
      分證一張及印有合成照片編號000000000000
      號之健保ＩＣ卡一張。嗣於本院審理中，乙○○自行提出
      前開印有合成照片之九十五年四月二十四日補發國民身分
      證一張及印有蔡吉隆本人照片編號0000000000
      0號之健保ＩＣ卡一張，始查悉上情。
二、證據名稱：
（一）被告乙○○於警詢之自白及於本院準備程序及審理時為
      認罪之陳述。
（二）證人林樺針於警詢時之證述。
（三）臺中縣警察局霧峰分局坪林派出所搜索扣押筆錄暨扣押物
      品目錄表、臺中縣太平市乙○○身分證冒領案影像檔存照
      、換領國民身分證申請書、補領國民身分證申請書、請領
      健保ＩＣ卡申請表。
（四）扣案之印有貌似蔡吉隆合成照片之九十五年四月二十四日
      補發國民身分證、印有蔡吉隆本人照片編號000000
      00000號之健保ＩＣ卡及印有貌似姓名年籍不詳成年
      男子合成照片之九十五年八月十一日補發國民身分證各一
      張。
三、新舊法比較之說明：
    被告於前揭犯罪事實及理由欄一（一）所列行為後，刑法部
    分條文業於九十四年二月二日修正公布，並自九十五年七月
    一日起施行。本次刑法修正之比較新舊法，應就罪刑有關之
    共犯、未遂犯、想像競合犯、牽連犯、連續犯、結合犯，以
    及累犯加重、自首減輕暨其他法定加減原因（如身分加減）
    與加減例等一切情形，本於統一性及整體性原則，綜其全部
    罪刑之結果而為比較，亦有最高法院九十五年度第八次刑庭
    會議決議可資參照，是以：
（一）刑法第二條第一項規定：
      修正後刑法第二條第一項規定，已將新舊法律適用之「從
      新從輕」原則，改採「從舊從輕」原則，而此規定僅係規
      範行為後法律變更所生新舊法律比較適用之準據法，並非
      實體刑罰法律，自不生行為後法律變更之比較適用之問題
      ，應逕行適用新法第二條第一項之規定，為「從舊從輕」
      之比較。
（二）刑法第二百十四條法定刑為罰金部分：
  １、修正後刑法第三十三條第五款規定「罰金：新臺幣一千元
      以上，以百元計算之。」，與修正前刑法第三十三條第五
      款規定「罰金：一元以上。」不同。比較新舊法結果，以
      舊法較有利於行為人。
  ２、法定刑為罰金之提高標準之新舊法適用：
      被告行為後，刑法施行法增訂第一條之一，於九十五年六
      月十四日公布，並於同年七月一日施行；考其立法理由，
      係為因應九十四年二月二日修正公布、九十五年七月一日
      施行之刑法施行後，依刑法總則第三十三條第五款規定，
      罰金貨幣單位已改為新臺幣，是以分則編各罪所定罰金之
      貨幣單位，自應配合上開規定修正，為使罰金數額趨於一
      致，避免衍生新舊法比較適用問題，以緩和實務適用法律
      之衝擊，於不變動罰金數額之前提下，而為制定，換言之
      ，刑法施行法第一條之一係在替代罰金罰鍰提高標準條例
      部分條文，與適用罰金罰鍰提高標準條例之結果相同，對
      於被告而言並不發生有利或不利之問題，僅係將貨幣單位
      由銀元改為新臺幣，並非法律變更刑度之條文，當無須就
      新舊法比較適用（臺灣高等法院暨所屬法院九十五年法律
      座談會刑事類提案第十六至十九號研討結果可資參照）。
（三）刑法第二十八條共同正犯之規定：
      修正前刑法第二十八條規定：「二人以上共同『實施』犯
      罪之行為者，皆為共同正犯。」，修正後則規定：「二人
      以上共同『實行』犯罪之行為者，皆為共同正犯。」，將
      舊法之「實施」修正為「實行」。原「實施」之概念，包
      含陰謀、預備、著手及實行等階段之行為，修正為僅共同
      實行犯罪行為始成立共同正犯。是新法共同正犯之範圍縮
      小，排除陰謀犯、預備犯之共同正犯。但本件被告係基於
      犯意聯絡，共同實行前開犯行而言，不論新法、舊法，均
      構成共同正犯，上述刑法第二十八條之修正內容，對於被
      告並無「有利或不利」之影響，依前述說明，自無適用修
      正後刑法第二條第一項之規定為比較新舊法適用之必要。
（四）刑法第五十六條連續犯之規定：
      新法業已刪除連續犯之規定，此刪除雖非犯罪構成要件之
      變更，但顯已影響行為人刑罰之法律效果，自屬法律有變
      更，依新法第二條第一項規定，比較新、舊法結果，以舊
      法較有利於被告（最高法院九十五年第八次刑事庭會議決
      議參照）。
（五）刑法第四十一條第一項規定：
      修正前刑法第四十一條第一項前段規定：「犯最重本刑為
      五年以下有期徒刑以下之刑之罪，而受六個月以下有期徒
      刑或拘役之宣告，因身體、教育、職業、家庭之關係或其
      他正當事由，執行顯有困難者，得以一元以上三元以下（
      按指銀元）折算一日，易科罰金。」，又被告行為時之易
      科罰金折算標準，修正前罰金罰鍰提高標準條例第二條前
      段（現已刪除）規定，就其原定數額提高為一百倍折算一
      日，則本件被告行為時之易科罰金折算標準，應以銀元三
      百元折算一日，經折算為新臺幣後，應以新臺幣九百元折
      算為一日。惟修正後之刑法第四十一條第一項前段則規定
      ：「犯最重本刑為五年以下有期徒刑以下之刑之罪，而受
      六個月以下有期徒刑或拘役之宣告者，得以新臺幣一千元
      、二千元或三千元折算一日，易科罰金。」比較修正前後
      之易科罰金折算標準，以九十五年七月一日修正公布施行
      前之規定，較有利於行為人。
（六）刑法第五十一條第五款部分：
  １、修正前刑法第五十一條規定：「數罪併罰，分別宣告其罪
      之刑，依左列各款定其應執行者：五宣告多數有期徒刑者
      ，於各刑中之最長期以上，各刑合併之刑期以下，定其刑
      期。但不得逾二十年。」修正後刑法第五十一條第五款規
      定：「五宣告多數有期徒刑者，於各刑中之最長期以上，
      各刑合併之刑期以下，定其刑期。但不得逾三十年。」比
      較結果，修正後刑法並非較有利於行為人。又裁判確定前
      犯數罪，其中一罪在新法施行前者，亦應依新法第二條第
      一項之規定，適用最有利於行為人之法律（最高法院九十
      五年度第八次刑事庭會議可資參照）。
  ２、再者，易科罰金之折算標準雖有不同，於定應執行刑時，
      應擇最有利於受刑人之標準定之（臺灣高等法院暨所屬法
      院因應新修正刑法施行座談會提案第32號研討意見可資參
      照）。
（七）綜上，除刑法第二條、第二十八條、罰金提高標準之修正
      ，非屬法律之變更，應逕適用裁判時法外，其餘規定均以
      修正前之規定較有利於被告，揆諸首揭說明，被告就前揭
      犯罪事實及理由一（一）所載犯行，均應適用修正前刑法
      之規定。
四、核被告就犯罪事實及理由一（一）所載四次以不實申辦理由
    申請補發證件之行為，及犯罪事實及理由一（二）所載犯行
    ，均係犯刑法第二百十四條之使公務員登載不實罪；被告與
    案外人陳金溪、蔡吉隆就犯罪事實及理由一（一）所載四次
    犯行，與案外人陳金溪及姓名年籍不詳之成年男子就犯罪事
    實及理由一（二）所載犯行，分別有犯意之聯絡及行為之分
    擔，皆為共同正犯。被告就犯罪事實及理由一（一）所載四
    次犯行，時間緊接，方法相同，觸犯構成要件相同之罪名，
    顯係基於概括犯意為之，依連續犯規定論以一罪，並依法加
    重其刑。被告就犯罪事實及理由一（一）之連續犯行，與犯
    罪事實及理由一（二）之犯行，犯意各別，行為不同，應分
    論併罰。公訴人雖僅就被告於九十五年四月二十四日、同年
    六月二十一日、同年八月十一日申請換發國民身分證之犯行
    提起公訴，然檢察官就犯罪事實一部起訴者，其效力及於全
    部，刑事訴訟法第二百六十七條定有明文。本件被告亦有於
    九十五年一月十九日、同年六月十九日以不實申請事由申辦
    補發健保ＩＣ卡之犯罪事實，且與前揭已起訴並論罪科刑之
    使公務員登載不實罪部分，有連續犯之關係，已如前述，本
    院自應就屬於裁判上一罪之其餘二次使公務員登載不實犯行
    ，一併加以裁判。爰審酌被告前於九十三年間因公共危險案
    件，經本院判處拘役五十日確定，入監執行後，於九十四年
    四月二十九日縮刑期滿執行完畢（未構成累犯），除此之外
    ，別無其他犯罪紀錄，有臺灣高等法院被告前案紀錄表可按
    ，素行非惡；其本件犯罪之動機、目的雖然單純，手段亦稱
    平和，但提供不實之證件供通緝犯蔡吉隆使用，妨害檢警追
    緝通緝犯及戶政機關、中央健康保險局對證件製發管理之正
    確性，仍為法所不容，被告犯後業已為警查扣或自行交出不
    實之證件四張，所生危害非鉅，因而獲取之利得不多，再考
    之被告之智識、生活情狀、犯後業已坦承犯行等一切情狀，
    分別量處如主文所示之刑，並諭知易科罰金之折算標準。末
    查被告就上開犯行之犯罪時間，均係於九十六年四月二十四
    日以前，皆合於中華民國九十六年罪犯減刑條例第二條第一
    項規定之基準日之前，均應依該條例第二第一項第三款之規
    定，減其刑期二分之一，並依該條例第九條規定，諭知易科
    罰金之折算標準，再依該條例第十條第一項規定，定其應執
    行刑暨諭知易科罰金之折算標準。扣案之印有貌似蔡吉隆
    合成照片之九十五年四月二十四日補發國民身分證及印有蔡
    吉隆本人照片編號00000000000號之健保ＩＣ卡
    各一張，及印有貌似姓名年籍不詳成年男子合成照片之九
    十五年八月十一日補發國民身分證一張，均為被告所有，分
    別因前揭犯罪所得之物，爰依刑法第三十八條第一項第三款
    規定，分別在其所宣告刑項下，諭知沒收。
五、公訴意旨雖謂：(一)被告基於偽造國民身分證及使公務員登載
    不實之概括犯意，於九十五年一月十八日、同年四月二十四
    日、同年六月二十一日三次，以合成照片偽填遺失時間地點
    ，而使不知情之公務員代行鍵入而完成申請表，以該不實登
    載之偽造私文書，行使為補辦國民身分證之用，使不知情之
    公務員完成補辦程序，並分別交付偽造之國民身分證共三張
    給乙○○，乙○○取得該證件後，均交由陳金溪轉交蔡吉隆
    ，已足以生損害於主管機關對於核發國民身分證管理之正確
    性。(二)被告於九十五年八月十一日，復基於偽造國民身分證
    之犯意，持貌似乙○○又貌似該不詳男子之合成照片，前去
    太平市戶政事務所，在「換發國民身分證申請書」貼上該照
    片，並偽填「民國九十五年八月一日，不詳（地點遺失）」
    之內容，完成偽造私文書，並據以補辦證件，使不知情之公
    務員交付偽造之國民身分證共一張給被告。因認被告另犯有
    刑法第二百十二條、第二百十六條、第二百十四條之罪嫌。
    然查：
（一）按刑法第二百十二條之文書，為私文書或公文書之一種，
      而所謂偽造文書，係以無制作權之人冒用他人名義而制作
      該文書為必要，如果行為人對於此種文書，本有制作之權
      ，縱令其不應制作而制作，亦無偽造之可言。最高法院二
      十四年上字第五四五八號判例可資參照。查被告於九十五
      年四月二十四日、六月二十一日、八月十一日申請補發之
      國民身分證，均係由臺中縣太平市戶政事務所承辦人員所
      製發，有各該次補發國民身分證申請書附卷可稽，及扣案
      之印有合成照片之九十五年四月二十四日、八月十一日國
      民身分證二張足資佐憑，顯然均係由有制作權之戶政機關
      所製發，揆諸前揭說明，被告雖以不實之申請事由申辦，
      但所為核與偽造國民身分證之構成要件有間，不能以該罪
      相繩。惟公訴人認被告涉犯刑法第二百十二條之罪嫌與各
      該次使公務員登載不實罪間，有方法目的之牽連關係，屬
      裁判上之一罪，爰不另為無罪之諭知。
（二）又被告於九十五年四月二十四日、六月二十一日於申請補
      發國民身分證時，僅先由不知情之承辦人員代為鍵打「補
      發國民身分證申請書」之內容，再列印交由被告親自簽名
      後，提出申請，在被告提出申請並由各該承辦人員編列以
      代登載之前，該等申請書仍屬被告填製之私文書，承辦人
      員為被告代為以電腦鍵打資料，應僅係政府為民服務之具
      體實踐而已，該等文書之性質並不因由被告自行填載或由
      承辦人員代為鍵打而變異性質。基此，承辦人員在鍵打資
      料後，將「補發國民身分證申請書」列印交由被告簽名，
      仍屬由被告製作完成之私文書，被告持交承辦人員申辦補
      發國民身分證，並非行使使公務員登載不實文書。公訴人
      認被告就九十五年四月二十四日、六月二十一日均另有刑
      法第二百十六條、第二百十四條之行使使公務員登載不實
      罪行，容有誤會。惟此部分犯行與前揭論罪科刑之使公務
      員登載不實罪間，有吸收犯之實質上一罪關係，爰不另為
      無罪之諭知。
（三）再按刑法第二百十四條所謂使公務員登載不實事項於公文
      書罪，須一經他人之聲明或申報，公務員即有登載之義務
      ，並依其所為之聲明或申報予以登載，而屬不實之事項者
      ，始足構成，若其所為聲明或申報，公務員尚須為實質之
      審查，以判斷其真實與否，始得為一定之記載者，即非本
      罪所稱之使公務員登載不實。最高法院七十三年台上字第
      一七一０號判例可資參照。又按戶政事務所受理身分證申
      請案件時，應切實核對相片、人貌及戶籍登記資料，並將
      當事人相片掃瞄建置影像檔。當事人舊證遺失或相片無法
      辨識人貌時，得請當事人另提貼有相片之證件或核對檔存
      個人資料。國民身分證製發及管理要點第四條定有明文。
      準此，戶政機關對於申請人申辦時所提供之相片是否為本
      人之照片，應為實質之審查。在本案中，被告於九十五年
      一月十八日雖持既似蔡吉隆又似被告之合成照片，至臺中
      縣太平市戶政事務所，辦理「換領國民身分證」申請手續
      ，但除所提供之照片並非被告本人照片外，「換領國民身
      分證申請書」上之其餘內容均無不實，則依前揭說明，被
      告提出之照片是否與本人相符，乃戶政機關應為實質審查
      之事項，縱因承辦人員疏未察覺，亦核與刑法第二百十四
      條之使公務員登載不實罪之構成要相有間，不能以該罪相
      繩。惟公訴人認此部分犯行與前揭論罪科刑之使公務員登
      載不實罪行間，有連續犯之關係，屬裁判上之一罪，爰不
      另為無罪之諭知。
六、至於被告另有於九十五年八月十一日持貌似被告與姓名年籍
    不詳之成年男子之合成照片，前往中央健康保險局中區分局
    ，向不知情之成年承辦人員佯以遺失為由，填具「請領健保
    ＩＣ卡申請表」，申請補發健保ＩＣ卡，該承辦人員遂將該
    申請表編列為其職務上所掌公文書之一部，以代登載，而將
    前開不實之申請原因登載在職務上所掌之公文書中，並依乙
    ○○提出之合成照片，製發印有合成照片編號000000
    000000號健保ＩＣ卡，足以生損害於中央健康保險局
    對於健保ＩＣ卡製發管理之正確性。嗣經警於九十五年十一
    月六日十四時三十分許，在該所內當場在乙○○之身上起出
    前開印有合成照片編號000000000000號之健保
    ＩＣ卡一張等事實，雖經被告供承在卷，並有該次請領健保
    ＩＣ卡申請表附卷可稽，及扣案之印有合成照片編號000
    000000000號健保ＩＣ卡一張足資佐憑，但與前揭
    論罪科刑之各犯行，犯意各別，行為不同，無裁判上一罪之
    關係，本院無從併予審理，應另由檢察官為適法處理，併此
    明。
七、依刑事訴訟法第二百七十三條之一第一項、第二百九十九條
    第一項前段、第三百十條之二、第四百五十四條第一項，刑
    法第二條第一項前段、第二十八條、第五十六條（修正前）
    、第二百十四條、第四十一條第一項前段（修正前及修正後
    ）、第五十一條第五款（修正前）、第三十八條第一項第三
    款，刑法施行法第一條之一第一項、第二項前段，中華民國
    九十六年罪犯減刑條例第二條第一項第三款、第七條、第九
    條、第十條第一項，判決如主文。
本案經檢察官甲○○到庭執行職務
中　　華　　民　　國　　96　　年　　10　　月　　11　　日
                  刑事第十一庭  法　官　莊嘉蕙
以上正證明與原本無異。
如不服本判決，應於送達後十日內向本院提出上訴狀（須附繕本
），上訴於臺灣高等法院臺中分院。
                                書記官　魏愛玲
中　　華　　民　　國　　96　　年　　10　　月　　11　　日
附錄論罪科刑法條
中華民國刑法第214條
明知為不實之事項，而使公務員登載於職務上所掌之公文書，足
以生損害於公眾或他人者，處三年以下有期徒刑、拘役或五百元
以下罰金。
